【裁判字號】    98,交抗,71
【裁判日期】    980408
【裁判案由】    聲明異議
【裁判全文】
臺灣高等法院高雄分院刑事裁定          98年度交抗字第71號
抗  告  人  交通部公路總局高雄區監理所
代  表  人  劉育麟
受  處分人  甲○○
即  異議人
上列抗告人因受處分人違反道路交通管理處罰條例聲明異議案件
，不服臺灣高雄地方法院中華民國98年1 月19日裁定（98年度交
聲字第92號；原處分案號：交通部公路總局高雄區監理所高監營
裁字裁80 -N00000000 號），提起抗告，本院裁定如下：
    主  文
抗告駁回。
    理  由
一、抗告意旨略以：(一)檢察官為緩起訴處分時，依刑事訴訟法第
    253 條之2 第1 項規定對被告所為之指示及課予之負擔，係
    一種特殊之處遇措施，並非刑罰。因此，刑事案件經檢察官
    為緩起訴處分確定後，宜視同不起訴處分確定，依刑政罰法
    第26條第2 項規定，得依違反行政法上義務規定裁處之。(二)
    按道路交通管理處罰條例第35第1 項第1 款所規定之「吊扣
    駕駛執照」，係指吊扣駕駛人酒後違規駕駛時，駕駛該違規
    車輛所憑之執照而言。又酒駕吊扣駕駛執照之目的，並非僅
    為處罰違反道路交通管理事件之行為人而已，尚有以暫時禁
    止行為人於道路上駕駛，以免造成用路人重大傷亡，倘汽車
    駕駛執照所有人因酒駕違反道路交通管理處罰條例第35條規
    定，但由於其無考領該駕駛車輛之駕照而得以免除吊扣其駕
    駛該違規車輛所憑之較高級駕駛執照，顯有違公平原則，更
    無異容許此不安全駕駛人仍可反覆經常酒後駕駛，至對其他
    無辜用路人危險性相對提高，此豈非酒駕違規立法之目的。
    為此提起抗告，請撤銷原裁定，更為適法之裁定云云。
二、原裁定撤銷原處分關於罰鍰超過新臺幣1 萬5000元部分，略
    以：
  (一)按「一行為同時觸犯刑事法律及違反行政法上義務規定者，
    依刑事法律處罰之。但其行為應處以其他種類行政罰或得沒
    入之物而未經法院宣告沒收者，亦得裁處之。前項行為如經
    不起訴處分或為無罪、免訴、不受理、不付審理之裁判確定
    者，得依違反行政法上之義務規定裁處之」、「違反行政法
    上義務而受罰鍰、沒入或其他種類行政罰之處罰時，適用本
    法。但其他法律有特別規定者，從其規定」，行政罰法第26
    條、第1 條分別定有明文。而道路交通管理處罰條例第35條
    第1 項第1 款規定，係對行為人違反行政法上義務規定之裁
    處，且該條例關於一行為同時觸犯刑事法律及違反行政法上
    義務規定者，並無特別規定，故若汽車駕駛人單一酒後駕車
    之行為，經測試檢定酒精濃度超過規定標準，而同時涉有刑
    法第185 條之3 公共危險罪嫌時，道路交通管理處罰機關除
    有行政罰法第26條第1 項但書得處以其他種類行政罰者之情
    形，方得裁處其他種類行政罰外，關於罰鍰部分，即應依上
    開行政罰法第26條及道路交通管理處罰條例第10條規定移送
    該管地方法院檢察署處理，不得逕依道路交通管理處罰條例
    第35條第1 項第1 款規定，裁處行為人罰鍰之行政罰。又行
    政罰法第26條所揭示一事不二罰之原則，係指應受行政罰之
    行為如經不起訴處分或為無罪、免訴、不受理、不付審理之
    裁判確定者，始得依違反行政法上義務規定裁處而言，上開
    法條規定並未包括「緩起訴處分」在內，故緩起訴處分之性
    質顯與不起訴處分不完全相同，仍有處罰之實質意涵在內，
    是本於對受處分人不利益之規定不得任意擴張解釋之原則，
    自不得類推適用，而認應受行政罰之行為經緩起訴處分，仍
    得依違反行政法上之義務規定裁處之。
  (二)本件異議人在飲酒後呼氣酒精濃度超過每公升0.25毫克情形
    下，騎乘車牌號碼QQC-047 號之輕型機車於上開時地，因不
    勝酒力而行車操控不穩，人車倒地，經警對其進行呼氣酒精
    濃度測試結果，測得其呼氣酒精濃度高達每公升0.75毫克，
    異議人因上開酒後駕車案件，業經臺灣高雄地方法院檢察署
    檢察官於96年8 月2 日以96年度偵字第19981 號為緩起訴，
    期間1 年、命被告向高雄縣政府教育局繳交3 萬元、書立悔
    過書之緩起訴處分，該緩起訴處分於96年9 月5 日確定，異
    議人已於96年9 月19日、同年10月29日依緩起訴內容繳交3
    萬元，嗣該案件緩起訴期間於97年9 月4 日屆滿，緩起訴處
    分未經撤銷。據此，原處分機關依道路交通管理處罰條例第
    35條第1 項第1 款規定，對異議人上開酒後駕車之違規行為
    予以裁罰時，除其行為應處以其他種類行政罰即吊扣駕駛執
    照12個月及施以道路安全講習部分，仍得予以裁處外，裁處
    罰鍰部分，自不得再科處行政罰對於異議人予以重複處罰。
    惟因異議人所支付之緩起訴處分金僅有3 萬元，參照上開道
    路交通管理處罰條例第35條第8 項規定意旨，異議人尚須補
    繳該等不足部分之罰鍰即1 萬5000元，始為適法，原處分機
    關逕以異議人酒精濃度超過規定標準，而對其裁處罰鍰超過
    1 萬5000元部分，尚有未恰。
 (三) 因認受處分人就原處分所處罰鍰超過1 萬5000元部分之異議
    ，為有理由，而予以撤銷並為不罰之諭知；另認受處分人對
    原處分所處罰鍰1 萬5000 元 部分之異議，為無理由，予以
    駁回。
三、原裁定撤銷原處分關於吊扣駕照12個月部分，係以：(一)異議
    人因上開酒後騎乘機車案件，經原處分機關以駕駛人酒精濃
    度超過規定標準為由，裁處吊扣駕照12個月，而異議人並無
    機車駕駛執照，僅有普通小型車駕駛執照，原處分機關執行
    吊扣駕駛執照之處分時，係要求吊扣異議人普通小型車駕駛
    執照等事實，有公路監理電子閘門之汽車駕駛人資料、交通
    部公路總局高雄區監理所98年1 月5 日高監營字第09800000
    28號聲明異議案件移送書意見欄在卷足憑。而道路交通管理
    處罰條例第68條曾於94年12月14日修正公布，並自95年3 月
    1 日開始施行，原條文規定：「汽車駕駛人，因違反本條例
    及道路交通安全規則之規定，受吊扣或吊銷駕駛執照處分時
    ，吊扣或吊銷其持有各級車類之駕駛執照」，修正後改為：
    「汽車駕駛人，因違反本條例及道路交通安全規則之規定，
    受吊銷駕駛執照處分時，吊銷其持有各級車類之駕駛執照」
    。觀其提案修正理由「原條文將違法或違規駕駛人所持有各
    級車類之駕駛執照一併吊扣或吊銷失之過酷，影響人民工作
    及生活甚鉅，爰修正之」，顯見依現行道路交通管理處罰條
    例規定，不得吊扣駕駛人所持有他級駕駛執照。從而，於為
    吊扣駕駛人駕駛執照之處分時，自僅得吊扣駕駛人違規時所
    駕駛該級車類之駕駛執照，以限制其繼續駕駛該級車類行駛
    道路之權利。原處分機關關於吊扣異議人駕駛執照12個月之
    處分，僅能吊扣異議人機車之駕駛執照，不得代以吊扣其普
    通小型車之駕駛執照，而異議人既無機車駕駛執照可供吊扣
    ，該部分之處分無法執行，因認異議人此部分之異議，為有
    理由，而撤銷原處分關於吊扣異議人駕駛執照12個月之處分
    ，並為該部分不罰之諭知。
四、經核原裁定並無不合，抗告意旨仍執前詞提起抗告，為無理
    由，應予駁回。
五、至於原處分其中關於施以道路安全講習部分，受處人對此部
    分並未聲明異議，併此敘明。
六、據上論結，應依道路交通案件處理辦法第26條，刑事訴訟法
    第412 條，裁定如主文。
中    華    民    國    98    年    4     月     8    日
              刑事第六庭    審判長法  官  王憲義
                                  法  官  張盛喜
                                  法  官  邱永貴
以上正本證明與原本無異。
不得再抗告。
中    華    民    國    98    年    4     月     8    日
                                  書記官  鄭翠芬


司法院資訊處製作；財團法人民間司法改革基金會備份。
